---
title: "Análise da Coinfecção Sífilis/HIV"
output: 
  pdf_document:
    toc: true
    toc_depth: 2
    number_sections: true
lang: "pt-br"
---

\newpage

# Introdução

Este relatório apresenta uma análise detalhada dos aspectos demográficos, clínicos e laboratoriais de pacientes com coinfecção Sífilis/HIV, com base nos registros de internação do ano de 2022. O objetivo é identificar padrões e características relevantes neste grupo de pacientes para melhor compreender o perfil da coinfecção.

# Metodologia

## Carregamento e Preparação dos Dados

Nesta seção, os pacotes necessários para a análise são carregados e os dados são importados do arquivo Excel. Uma limpeza robusta é realizada nos nomes das colunas para padronizá-los, facilitando a manipulação. Em seguida, o conjunto de dados é filtrado para incluir apenas pacientes com diagnóstico de sífilis.

```{r setup, message=FALSE, warning=FALSE, echo=FALSE, results='hide'}
# Carregamento dos pacotes
library(readxl)
library(dplyr)
library(ggplot2)
library(lubridate)
library(tidyr)
library(knitr)
library(kableExtra)

# Opções globais
options(knitr.table.format = "latex")

# Carregamento dos dados
# Certifique-se de que o arquivo "data.xlsx" está no mesmo diretório
df <- read_excel("data.xlsx", sheet = "2022")

# Função aprimorada para limpar nomes de colunas (remove acentos e padroniza)
clean_names_adv <- function(df) {
  # Converte para maiúsculas
  names(df) <- toupper(names(df))
  # Substitui espaços e pontos por underscore
  names(df) <- gsub("[[:space:].]+", "_", names(df))
  # Correções específicas para padronização
  names(df) <- gsub("N_DE_INTERNACOES", "NUM_INTERNACOES", names(df))
  names(df) <- gsub("RAÇA/COR", "RACA_COR", names(df))
  names(df) <- gsub("EST_CIVIL", "ESTADO_CIVIL", names(df))
  names(df) <- gsub("DATA_INTERN_", "DATA_INTERN", names(df))
  names(df) <- gsub("DT_ALTA", "DATA_ALTA", names(df))
  names(df) <- gsub("ORIENTAÇÃO_SEXUAL", "ORIENTACAO_SEXUAL", names(df))
  names(df) <- gsub("HABITOS_DE_VIDA", "HABITOS_VIDA", names(df))
  names(df) <- gsub("PROFISSÃO", "PROFISSAO", names(df))
  names(df) <- gsub("N°_DE_INTERNAÇÕES", "NUM_INTERNACOES", names(df))
  
  # Garante nomes únicos
  names(df) <- make.names(names(df), unique = TRUE)
  return(df)
}

df <- clean_names_adv(df)
# Filtrar pacientes com diagnóstico de sífilis
diag_cols <- c("DIAG_1", "DIAG_2", "DIAG_3", "DIAG_4")
# Garantir que as colunas de diagnóstico existam antes de filtrar
diag_cols_existentes <- diag_cols[diag_cols %in% names(df)]

coinfectados_sifilis <- df %>%
  filter(if_any(all_of(diag_cols_existentes), ~ grepl("sífilis|sifilis", ., ignore.case = TRUE)))

# Transformações e criação de novas variáveis
coinfectados_sifilis <- coinfectados_sifilis %>%
  mutate(
    # Criar faixa etária
    FAIXA_IDADE = cut(IDADE, 
                      breaks = c(0, 19, 29, 39, 49, 59, 69, Inf), 
                      labels = c("0-19", "20-29", "30-39", "40-49", "50-59", "60-69", "70+"), 
                      right = FALSE),
    
    # Converter colunas de data (suprimindo avisos de falha de parsing)
    DATA_INTERN = suppressWarnings(dmy(DATA_INTERN)),
    DATA_ALTA = suppressWarnings(dmy(DATA_ALTA)),
    
    # Calcular tempo de internação
    TEMPO_INTERNACAO_DIAS = as.numeric(difftime(DATA_ALTA, DATA_INTERN, units = "days")),
    
    # Converter VDRL para numérico (assumindo formato como "1/256")
    VDRL_TITULACAO = suppressWarnings(as.numeric(gsub("1/", "", VDRL))),
    
    # Criar mês/ano para série temporal
    MES_ANO = floor_date(DATA_INTERN, "month")
  )
```

O conjunto de dados final para análise contém **`r nrow(coinfectados_sifilis)`** pacientes com coinfecção Sífilis/HIV.

# Análise Descritiva

## Perfil Demográfico

A análise demográfica explora características como sexo, idade, raça/cor e estado civil dos pacientes.

```{r perfil-demografico, echo=FALSE, warning=FALSE}
# Tabela: Distribuição por Sexo
dist_sexo <- coinfectados_sifilis %>%
  filter(!is.na(SEXO)) %>%
  count(SEXO, name = "Frequência") %>%
  mutate(Percentual = round(Frequência / sum(Frequência) * 100, 1))

kable(dist_sexo, caption = "Distribuição de pacientes por sexo.", booktabs = TRUE) %>%
  kable_styling(latex_options = "hold_position")

# Tabela: Distribuição por Faixa Etária
faixa_etaria <- coinfectados_sifilis %>%
  filter(!is.na(FAIXA_IDADE)) %>%
  count(FAIXA_IDADE, name = "Frequência") %>%
  mutate(Percentual = round(Frequência / sum(Frequência) * 100, 1)) %>%
  arrange(FAIXA_IDADE)

kable(faixa_etaria, caption = "Distribuição de pacientes por faixa etária.", booktabs = TRUE) %>%
  kable_styling(latex_options = "hold_position")

# Tabela: Estatísticas de Idade
stats_idade <- coinfectados_sifilis %>%
  summarise(
    Média = round(mean(IDADE, na.rm = TRUE), 2),
    Mediana = median(IDADE, na.rm = TRUE),
    Mínimo = min(IDADE, na.rm = TRUE),
    Máximo = max(IDADE, na.rm = TRUE)
  )

kable(stats_idade, caption = "Estatísticas descritivas da idade dos pacientes.", booktabs = TRUE) %>%
  kable_styling(latex_options = "hold_position")

# Tabela: Distribuição por Raça/Cor
dist_raca <- coinfectados_sifilis %>%
  filter(!is.na(RACA_COR)) %>%
  count(RACA_COR, name = "Frequência") %>%
  mutate(Percentual = round(Frequência / sum(Frequência) * 100, 1)) %>%
  arrange(desc(Frequência))

kable(dist_raca, caption = "Distribuição de pacientes por raça/cor.", booktabs = TRUE) %>%
  kable_styling(latex_options = "hold_position")

# Tabela: Estado Civil
estado_civil <- coinfectados_sifilis %>%
  filter(!is.na(ESTADO_CIVIL)) %>%
  count(ESTADO_CIVIL, name = "Frequência") %>%
  mutate(Percentual = round(Frequência / sum(Frequência) * 100, 1)) %>%
  arrange(desc(Frequência))

kable(estado_civil, caption = "Distribuição de pacientes por estado civil.", booktabs = TRUE) %>%
  kable_styling(latex_options = "hold_position")
```

## Perfil Socioeconômico e Hábitos

Esta seção aborda a orientação sexual, hábitos de vida, profissão e comorbidades mais frequentes.

```{r perfil-socioeconomico, echo=FALSE, warning=FALSE}
# Tabela: Orientação Sexual
orientacao <- coinfectados_sifilis %>%
  filter(!is.na(ORIENTACAO_SEXUAL)) %>%
  count(ORIENTACAO_SEXUAL, name = "Frequência") %>%
  mutate(Percentual = round(Frequência / sum(Frequência) * 100, 1)) %>%
  arrange(desc(Frequência))

kable(orientacao, caption = "Distribuição por orientação sexual.", booktabs = TRUE) %>%
  kable_styling(latex_options = "hold_position")

# Tabela: Hábitos de Vida
habitos <- coinfectados_sifilis %>%
  filter(!is.na(HABITOS_VIDA)) %>%
  count(HABITOS_VIDA, name = "Frequência") %>%
  mutate(Percentual = round(Frequência / sum(Frequência) * 100, 1)) %>%
  arrange(desc(Frequência))

kable(habitos, caption = "Distribuição por hábitos de vida declarados.", booktabs = TRUE) %>%
  kable_styling(latex_options = "hold_position")

# Tabela: Comorbidades
comorbidades <- coinfectados_sifilis %>%
  filter(!is.na(COMORBIDADES) & COMORBIDADES != "NAO") %>%
  count(COMORBIDADES, name = "Frequência") %>%
  arrange(desc(Frequência)) %>%
  head(10)

kable(comorbidades, caption = "Comorbidades mais frequentes.", booktabs = TRUE) %>%
  kable_styling(latex_options = "hold_position")

# Tabela: Profissões
profissoes <- coinfectados_sifilis %>%
  filter(!is.na(PROFISSAO)) %>%
  count(PROFISSAO, name = "Frequência") %>%
  arrange(desc(Frequência)) %>%
  head(10)

kable(profissoes, caption = "Profissões mais comuns entre os pacientes.", booktabs = TRUE) %>%
  kable_styling(latex_options = "hold_position")
```

## Análise Clínica e de Internação

Aqui, analisamos os dados relacionados à internação, como tempo de permanência, número de internações e sintomas.

```{r analise-clinica, echo=FALSE, warning=FALSE}
# Tabela: Tempo de Internação
tempo_internacao_stats <- coinfectados_sifilis %>%
  filter(!is.na(TEMPO_INTERNACAO_DIAS)) %>%
  summarise(
    `Média (dias)` = round(mean(TEMPO_INTERNACAO_DIAS, na.rm = TRUE), 1),
    `Mediana (dias)` = median(TEMPO_INTERNACAO_DIAS, na.rm = TRUE),
    `Mínimo (dias)` = min(TEMPO_INTERNACAO_DIAS, na.rm = TRUE),
    `Máximo (dias)` = max(TEMPO_INTERNACAO_DIAS, na.rm = TRUE)
  )

kable(tempo_internacao_stats, caption = "Estatísticas do tempo de internação.", booktabs = TRUE) %>%
  kable_styling(latex_options = "hold_position")

# Tabela: Número de Internações
num_internacoes <- coinfectados_sifilis %>%
  filter(!is.na(NUM_INTERNACOES)) %>%
  count(NUM_INTERNACOES, name = "Frequência") %>%
  mutate(Percentual = round(Frequência / sum(Frequência) * 100, 1)) %>%
  arrange(NUM_INTERNACOES)
  
kable(num_internacoes, caption = "Distribuição do número de internações prévias.", booktabs = TRUE) %>%
  kable_styling(latex_options = "hold_position")

# Tabela: Sintomas na Admissão
sintomas_cols <- c("FEBRE", "LESAO_PELE", "TOSSE", "DIARREIA", "DOR_TORAX", "PERDA_PESO")
sintomas_existentes <- sintomas_cols[sintomas_cols %in% names(coinfectados_sifilis)]

if (length(sintomas_existentes) > 0) {
  freq_sintomas <- coinfectados_sifilis %>%
    select(all_of(sintomas_existentes)) %>%
    summarise(across(everything(), ~ sum(. == "Sim", na.rm = TRUE))) %>%
    pivot_longer(everything(), names_to = "Sintoma", values_to = "Frequência") %>%
    arrange(desc(Frequência))

  kable(freq_sintomas, caption = "Frequência dos principais sintomas na admissão.", booktabs = TRUE) %>%
    kable_styling(latex_options = "hold_position")
}
```

## Dados Laboratoriais e Tratamento

Esta seção foca nos marcadores laboratoriais chave para HIV e sífilis, e no uso de Terapia Antirretroviral (TARV).

```{r dados-laboratoriais, echo=FALSE, warning=FALSE}
# Tabela: Estatísticas de CD4, Carga Viral e VDRL
indicadores_lab <- coinfectados_sifilis %>%
  mutate(
    CD4_num = as.numeric(CD4),
    CV_num = as.numeric(CV),
    VDRL_num = as.numeric(VDRL_TITULACAO)
  ) %>%
  summarise(
    `Média CD4 (cél/mm³)` = round(mean(CD4_num, na.rm = TRUE)),
    `Mediana CD4 (cél/mm³)` = median(CD4_num, na.rm = TRUE),
    `Média Carga Viral (cópias/mL)` = round(mean(CV_num, na.rm = TRUE)),
    `Mediana Carga Viral (cópias/mL)` = median(CV_num, na.rm = TRUE),
    `Mediana Titulação VDRL (1:X)` = median(VDRL_num, na.rm = TRUE)
  ) %>%
  pivot_longer(everything(), names_to = "Indicador", values_to = "Valor")


kable(indicadores_lab, caption = "Principais indicadores laboratoriais.", booktabs = TRUE) %>%
  kable_styling(latex_options = "hold_position")

# Tabela: Uso de TARV
uso_tarv <- coinfectados_sifilis %>%
  filter(!is.na(TARV)) %>%
  count(TARV, name = "Frequência") %>%
  mutate(Percentual = round(Frequência / sum(Frequência) * 100, 1))

kable(uso_tarv, caption = "Uso de Terapia Antirretroviral (TARV).", booktabs = TRUE) %>%
  kable_styling(latex_options = "hold_position")

# Tabela: Pacientes com CD4 crítico
cd4_critico <- coinfectados_sifilis %>%
  filter(CD4 < 350) %>%
  summarise(
    `Nº de Pacientes com CD4 < 350` = n(),
    `Percentual` = round(n() / nrow(coinfectados_sifilis) * 100, 1)
  )

kable(cd4_critico, caption = "Contagem de pacientes com imunossupressão avançada (CD4 < 350).", booktabs = TRUE) %>%
  kable_styling(latex_options = "hold_position")
```

## Evolução Temporal dos Casos

O gráfico abaixo mostra a distribuição de novos casos de coinfecção ao longo de 2022.

```{r serie-temporal, echo=FALSE, warning=FALSE, fig.cap="Distribuição de casos de coinfecção Sífilis/HIV por mês em 2022.", fig.align='center'}
casos_mes <- coinfectados_sifilis %>%
  filter(!is.na(MES_ANO)) %>%
  count(MES_ANO, name = "n") %>%
  arrange(MES_ANO)

if (nrow(casos_mes) > 0) {
  ggplot(casos_mes, aes(x = MES_ANO, y = n)) +
    geom_line(color = "steelblue", size = 1) +
    geom_point(color = "steelblue", size = 2) +
    scale_x_date(date_labels = "%b/%Y", date_breaks = "1 month") +
    labs(
      title = "Evolução Mensal de Casos de Coinfecção",
      x = "Mês de Internação",
      y = "Número de Casos"
    ) +
    theme_minimal() +
    theme(axis.text.x = element_text(angle = 45, hjust = 1))
} else {
  cat("Não há dados de data de internação para gerar o gráfico de evolução temporal.")
}
```

# Conclusão

A análise dos dados de 2022 revela um perfil específico para os pacientes com coinfecção Sífilis/HIV. A maioria é do sexo masculino, com prevalência na faixa etária de 20 a 39 anos. Indicadores laboratoriais, como a contagem de CD4 frequentemente abaixo de 350, sugerem um diagnóstico tardio da infecção pelo HIV em muitos casos. A alta frequência de certos hábitos de vida e a concentração em grupos de orientação sexual específicos também são pontos notáveis que merecem atenção em estratégias de saúde pública.

Este relatório fornece um panorama inicial, e análises mais aprofundadas, como modelos de regressão para identificar fatores de risco para desfechos negativos, poderiam complementar estes achados.
